臺灣雲林地方法院刑事判決　　　　　　　 94年度易字第390號
公　訴　人　台灣雲林地方法院檢察署檢察官
被　　　告　丙○○
選任辯護人　林彥百律師
上列被告因詐欺案件，經檢察官提起公訴（94年度偵緝字第24號）
，本院判決如下：
    主  文
丙○○無罪。
    理  由
一、公訴意旨略以：被告丙○○明知其友人甲○○所有座落於台
    南市○區○○段442 號地號、面積145.25平方公尺之土地（
    查該土地於88年度之公告現值每平方公尺僅新台幣 (( 下同
    )) 30,000 元，整筆土地之價值僅值約435 萬7 千5 百元）
    ，早於民國80年11月18日即設定最高限額抵押權1,200 萬元
    予第一順位抵押權人台南市第6 信用合作社，已無殘餘價值
    ，竟意圖為自己不法之所有，於89年4 月間，前往戊○○位
    於雲林縣斗六市○○路35巷3 之4 號住處，向戊○○佯稱欲
    前往馬來西亞投資建築房屋，已向馬來西亞當地包商「多尼
    」處取得轉包工程之權利，惟須先繳交折合新台幣900 萬元
    之馬幣100 萬元，作為工程履約訂金，並保證願以上開台南
    市○區○○段442 號地號土地及其所有座落於台南市○○段
    677 之762 號土地設定抵押權予戊○○供作擔保，向其借款
    900 萬元，戊○○不疑有它，遂同意出借上開款項，惟自己
    並無資力，遂向中華工程股份有限公司馬來西亞分公司（以
    下簡稱中華工程馬來西亞分公司）商借馬幣100 萬元後，委
    由不知情之中華工程公司馬來西亞分公司負責人丁○○直接
    將上開借款交付「多尼」，詎丙○○於借得上開款項後，僅
    將上開無殘餘價值、甲○○所有座落於台南市○區○○段
    442 號地號之土地設定最高限額500 萬元之抵押權予戊○○
    ，其所有座落於台南市○○段677 之762 號之土地部分則迄
    今仍拒不依約設定抵押權，嗣因不耐戊○○屢次催促，而交
    付由不知情之吳登財所簽發票號0000000 號（發票日89年10
    月15日、付款人台南市第6 信用合作社）面額500 萬元之支
    票一紙予戊○○以為搪塞，詎該支票經提示亦遭銀行以存款
    不足及拒絕往來為由而不獲兌現，戊○○至此始知受騙，因
    而認被告丙○○涉犯刑法第339 條第1 項普通詐欺罪嫌。
二、按犯罪事實應依證據認定之，無證據不得認定犯罪事實；又
    不能證明被告犯罪者，應諭知無罪之判決，刑事訴訟法第15
    4 條第2 項、第301 條第1 項分別定有明文。告訴人之告訴
    ，係以使被告受刑事訴追為目的，是其陳述是否與事實相符
    ，仍應調查其他證據以資審認，最高法院52年度台上字第
    1300號著有判例。又刑事訴訟法第161 條第1 項規定：檢察
    官就被告犯罪事實，應負舉證責任，並指出證明之方法。因
    此，檢察官對於起訴之犯罪事實，應負提出證據及說服之實
    質舉證責任。倘其所提出之證據，不足為被告有罪之積極證
    明，或其指出證明之方法，無從說服法院以形成被告有罪之
    心證，基於無罪推定之原則，自應為被告無罪判決之諭知，
    最高法院92年台上字第128 號判例可資參照。
三、公訴人認被告丙○○涉犯上開罪嫌，無非以告訴人戊○○之
    指訴、證人甲○○之證詞、借款契約書、協議書、土地抵押
    權設定書、土地他項權利證明書、吳登財簽發票號007537號
    支票影本、台南市第6 信用合作社函、台南市○○段677 之
    762 號土地登記簿謄本影本等為其論據。被告丙○○固坦承
    曾向告訴人戊○○協議借款，惟堅詞否認有何詐欺行為，並
    辯稱：本件只是民事糾紛，伊和告訴人協議借款900 萬元，
    並以500 萬元支票及土地設定抵押作為擔保，但後來沒有向
    他借到錢，台南市○○段677 之762 號之土地才不設定抵押
    權給他，伊沒有欺騙他等語。辯護意旨則以：被告雖與告訴
    人簽訂協議書，惟被告未取得沙巴的工程轉包權利，告訴人
    並未交付任何款項予被告，被告亦從未指示告訴人將借款交
    予被告以外之任何第三人。又告訴人縱與第三人有金錢借貸
    等關係存在，究與被告無關。再者，告訴人究有無交付馬幣
    100 萬元予被告，其指訴反覆有嚴重瑕疵，當不得作為論罪
    之依據，本案顯係告訴人因其業務關係而與案外人丁○○等
    人所生之債權債務關係，與被告無涉，被告並無為自己或第
    三人不法所有之意圖等語。
五、經查：
(一)、本件緣起係告訴人戊○○與證人丁○○等人欲在馬來西亞國
    沙巴投資建築房屋，先由告訴人、證人丁○○、案外人吳國
    華及二位當地馬來西亞人等組成之「Kawam Boleh 」公司與
    當地商人「多尼」簽約取得建築工程之權利，告訴人希望在
    台灣另尋得參與工程承包之廠商，於是透過證人乙○○介紹
    認識被告，邀被告參與投資興建，被告即與證人乙○○前後
    二次前往馬來西亞瞭解情形，嗣後被告表示有參與投資興建
    之意願，返國後乃與告訴人於89年4 月17日簽訂上開借款協
    議書等情，業據證人乙○○、丁○○分別於本院證述無訛（
    見本院卷第117 至121 頁、本院95年12月6 日審判筆錄第1
    至21頁）。
(二)、告訴人以其等組成之「Kawam Boleh 」公司與當地商人「多
    尼」簽約取得建築工程之權利，因須支付「多尼」相關費用
    ，乃向證人即當時擔任中華工程馬來西亞分公司經理丁○○
    商量，先向中華工程馬來西亞分公司借款以供周轉，於是告
    訴人以其經營之永川砂石股份有限公司名義，於89年3 月13
    日在馬來西亞沙巴亞庇市與代表中華工程馬來西亞分公司之
    丁○○簽訂借款契約書，借款馬幣100 萬元，並於借款契約
    書上載明「借方於馬來西亞承辦政府工程，由於資金短期無
    法及時匯出故向貸方借款馬幣100 萬元，雙方同意以年息8%
    計息．．．」等情，亦據證人丁○○證述在卷（見本院95年
    12月6 日審判筆錄第1 至21頁），並有借款契約書影本在卷
    可稽（見偵緝卷第59頁），而被告係自馬來西亞瞭解工程情
    形返國後，告訴人要求被告若要參與該馬來西亞建築工程，
    必須簽訂協議書，被告乃於89年4 月17日與告訴人簽訂上開
    協議書，該協議書上記載「立協議書人戊○○（以下簡稱甲
    方）立協議書人丙○○（以下簡稱乙方）茲甲方借乙方馬幣
    100 萬元正，約新台幣900 萬元正，．．．金額以借據為準
    ．．．。」，亦據證人乙○○證述屬實（見本院卷第118 頁
    背面），復有告訴人提出之協議書影本附卷足憑（見他卷第
    5 頁）。可見告訴人因上開馬來西亞建築工程之需要，先向
    中華工程馬來西亞分公司借款100 萬馬幣，為應付該資金缺
    口，嗣後乃要求具有參與投資興建意願之被告簽訂上開協議
    書，又因雙方參與投資興辦上開馬來西亞建築工程之資金未
　　定，故於協議書上註明實際借款金額以借據為準。
(三)、告訴人為興辦上開馬來西亞建築工程以其經營之永川砂石股
    份有限公司名義，向中華工程馬來西亞分公司借款額度馬幣
    100 萬元，實際上沒有借那麼多，而是有需要的時候才借來
    周轉，不是一次借那麼多金額，且該借得之款項並未曾交付
    予被告丙○○，而是由證人丁○○代表由告訴人、丁○○、
    吳國華及二位當地馬來西亞人等組成之「Kawam  Boleh」公
    司與「多尼」約定第一期要付多少，第二期要付多少，採分
    期方式付款，由中華工程馬來西亞分公司直接開立支票，由
    丁○○在馬來西亞先付給見證律師，再由律師轉達給「多尼
    」作為佣金，丁○○每次付給「多尼」款項前，都有經告訴
    人同意，被告並未曾經手等情，復據證人丁○○證述在卷（
    見本院95年12月6 日審判筆錄第5 、6 、20、21頁），並經
    本院函詢中華工程公司該借款情形，該公司回覆稱「本案告
    訴人戊○○君曾於民國（下同）89年3 月間向本公司馬來西
    亞分公司，於未經總公司同意下，由分公司經理丁○○擅自
    以分公司名義開立支票方式借貸馬幣615,350 元予戊○○君
    ，並於89年3 月至8 月間計開票18張金額總計馬幣968,350
    元之支票，其中89年8 月份之3 張支票並未兌現，故已開票
    並兌現金額計馬幣615,350 元，其中開票予戊○○君者當時
    均註記有『賴借』字樣（詳參附件一）」、「本公司或本公
    司馬來西亞分公司未曾與戊○○君等人合資興建房屋或有任
    何商業、工程往來紀錄或為被告丙○○君代墊工程款項。」
    等語，有中華工程股份有限公司95年1 月2 日 (94) 中工法
    字第94000721-111-1號函及檢附之借款契約書影本、支票存
    根影本、銀行對帳單影本、開票明細表、已過帳傳票查詢影
    本在卷足憑（見本院卷第70至80頁）。足見告訴人雖以上開
    借款契約向中華工程馬來西亞分公司借款馬幣100 萬元，然
    而實際上其運用上開借款額度馬幣100 萬元之資金，是以告
    訴人與丁○○、吳國華及二位當地馬來西亞人等組成之「
    Kawa m Boleh」公司與「多尼」間有關本件建築工程合約，
    依合約規定情形分期給付佣金予「多尼」，告訴人與中華工
    程馬來西亞間之借貸關係，合與被告丙○○無關，可以認定
    。
(四)、告訴人與丁○○、吳國華及二位當地馬來西亞人等組成之「
    Kawam Boleh 」公司與「多尼」簽約取得建築工程之權利，
    告訴人希望在台灣另尋得參與工程承包之廠商，於是透過證
    人乙○○介紹認識被告，邀被告參與投資興建，被告即與證
    人乙○○前後二次前往馬來西亞瞭解情形，嗣後被告表示有
    參與投資興建之意願，而告訴人因上開馬來西亞建築工程之
    需要，先於89年3 月13日向中華工程馬來西亞分公司借款10
    0 萬元額度之馬幣周轉，但為了應付該資金缺口，嗣後乃與
    具有參與投資興建意願之被告於89年4 月17日簽訂上開協議
    書，又因雙方參與投資興辦上開馬來西亞建築工程之資金未
    定，乃於協議書上註明實際借款金額以借據為準等情，業如
    前述，顯見告訴人係為興辦本件馬來西亞建築工程，邀請被
    告參與投資興建，且將其於89年3 月13日向中華工程馬來西
    亞分司借款之100 萬元馬幣之周轉額度，借由與被告簽訂上
    開協議書之方式轉給被告負擔，告訴人與被告間簽訂上開協
    議書時應無實際交付借款馬幣100 萬元，是以告訴人指訴被
    告向其佯稱欲前往馬來西亞投資建築房屋，已向馬來西亞當
    地包商「多尼」處取得轉包工程之權利，惟須先繳交折合新
    台幣900 萬元之馬幣100 萬元，作為工程履約訂金，而向告
    訴人借款新台幣900 萬元，告訴人不疑有它，遂同意出借上
    開款項云云，自非可採。
(五)、被告簽訂上開協議書後，本應依協議書約定，將台南市○區
    ○○段442 地號土地及台南市○區○○段677-762 地號土地
    辦理抵押權設定各新台幣5 百萬元予告訴人，但被告僅將北
    區○○段442 地號土地設定最高限額5 百萬元之抵押權予戊○○，並交付發票日89年10月15日、金額500 萬元、票號00
    00000 號、發票人吳登財之支票1 紙作為擔保等情，固據被
    告供承及告訴人指訴在卷，並有支票影本、退票理由單影本
    、北區○○段442 地號及南區○○段677-762 地號土地登記
    謄本附卷可稽（見他卷第6 至9 頁），惟告訴人既係向中華
    工程馬來西亞借款在先，嗣後方邀被告參與投資興建該馬來
    西亞建築工程，希望將該建築工程及借貸之資金轉由被告承
    擔，乃要求被告若要參與該馬來西亞建築工程，必須簽訂上
    開協議書，而被告遂於89年4 月17日與告訴人簽訂上開協議
    書，已如前述，被告簽訂上開協議書顯係為參與投資興建馬
    來西亞建築工程而為，並未實際上取得馬幣100 萬元，而被
    告與告訴人簽訂協議書後，因資金不足無法履行其承諾，繼
    續參與投資興建馬來西亞建築工程，致未能依約將台南市○
    區○○段677-762 地號土地設定抵押權予告訴人及兌現提供
    擔保之支票等情，亦據被告供承在卷，而證人即幫忙設定北
    區○○段442 地號土地抵押權之代書甲○○證稱：「（另外
    1 筆他有辦嗎？）當時我有看到我弟弟在寫，並有對他強調
    ，要注意如果沒有拿到錢，就不能繼續辦，也不能送件．．
    ．。」（見本院卷第123 頁），是被告所辯自非虛妄，再者
    ，本件被告嗣後縱因資金不足致無法履行參與投資興建之承
    諾及依約將台南市○區○○段677-762 地號土地設定抵押權
    予告訴人，並兌現提供擔保之支票，其與告訴人間究屬民事
    債權債務之紛爭，核與詐欺取財罪之構成要件有間。
(六)、至於被告依協議書提供台南市○區○○段442 地號土地予告
    訴人設定抵押權，該土地抵押權登記契約書經告訴人簽章其
    上，有土地抵押權設定契約書影本在卷足憑（見偵緝卷第61
    頁），且證人丁○○於本院證稱當時告訴人有將上開442 地
    號土地登記謄本、抵押權設定契約書影本、他項權利證明書
    影本交付伊（證人當庭提出本院閱後發還，見本院95年12月
    6 日審判筆錄第12頁），告訴人既曾持有上開442 地號土地
    登記謄本，難謂其不知該土地已有於80年11月18日設定最高
    限額抵押權1,200 萬元予第一順位抵押權人台南市第6 信用
    合作社，是告訴人指訴受被告蒙蔽而為第二順位抵押權之設
    定，亦不足信。
(七)、綜上所述，本件告訴人因上開馬來西亞建築工程之需要，由
    告訴人、證人丁○○、案外人吳國華及二位當地馬來西亞人
    等組成之「Kawam Boleh 」公司與當地商人「多尼」簽約取
    得建築工程之權利，再於89年3 月13日向中華工程馬來西亞
    分公司借款100 萬馬幣額度周轉，並陸續以中華工程馬來西
    亞分公司支票支付予「多尼」，嗣後於89年4 月17日方要求
    具有參與投資興建意願之被告簽訂上開協議書，由被告承擔
    上開馬幣100 萬元之借款額度，自難謂被告對於告訴人曾經
    實行詐術行為而騙取現金馬幣100 萬元，至於被告未能依協
    議書履行參與投資興建之承諾及將台南市○區○○段677-76
    2 地號土地設定抵押權予告訴人，並兌現提供擔保之支票，
    究屬民事債權債務之紛爭，自不得僅憑告訴人之指訴，遽論
    被告有詐欺取財罪行，且依公訴人所提出之證據，或其指出
    證明之方法，均未能使本院之心證達到確信其為真實之程度
    ，本院就被告是否涉犯本件詐欺取財犯行，仍有合理懷疑之
    存在，揆諸前揭法條及判例意旨，自應為被告無罪判決之諭
    知。
據上論斷，應依刑事訴訟法第301條第1項，判決如主文。
本件經檢察官李明哲到庭執行職務。
中　　華　　民　　國　　96　　年　　1 　　月　　12　　日
                  刑事第一庭    審判長法  官  紀文勝
                                      法　官  王雅苑
                                      法　官  楊昱辰
以上正本證明與原本無異
如不服本判決應於送達後10日內向本院提出上訴狀
                                      書記官　陳善永
中　　華　　民　　國　　96　　年　　1 　　月　　12　　日
